【裁判字號】    98,台上,1663
【裁判日期】    980326
【裁判案由】    常業詐欺
【裁判全文】
最高法院刑事判決            九十八年度台上字第一六六三號
上  訴  人  甲○○
            乙○○
上列上訴人等因常業詐欺案件，不服台灣高等法院台中分院中華
民國九十五年七月二十六日第二審判決（九十四年度上訴字第一
一一五號，起訴案號：台灣台中地方法院檢察署九十二年度偵字
第一三四三、一六０二六號），提起上訴，本院判決如下：
    主  文
上訴駁回。
    理  由
按刑事訴訟法第三百七十七條規定，上訴於第三審法院，非以判
決違背法令為理由，不得為之。是提起第三審上訴，應以原判決
違背法令為理由，係屬法定要件。如果上訴理由書狀並未依據卷
內訴訟資料，具體指摘原判決不適用何種法則或如何適用不當，
或所指摘原判決違法情事，顯與法律規定得為第三審上訴理由之
違法情形，不相適合時，均應認其上訴為違背法律上之程式，予
以駁回。本件上訴人甲○○上訴意旨略稱：(一)、原判決理由欄說
明上訴人等顯係以高薪之廣告為餌，誘使如原判決附表一所示被
害人前來應徵，再利用被害人希冀求得該高薪之心理，向被害人
騙取紅包款項等由。然依原判決附表一所載，並非繳紅包就可上
班，與上開理由欄所載上訴人等騙取紅包之說明相互矛盾。(二)、
上訴人之「雅紳企業社」內掛有營利事業登記證，上面載明負責
人為甲○○，故甲○○之別名「陳駿」係年輕人輕鬆好玩之表現
，原判決以使用別名係掩飾身份，自有未當。(三)、條件好之應徵
者，收入遠比上訴人登報所載月入新台幣（下同）十萬元為多，
原審未詳查，即遽認此係詐騙手法，亦有違誤。(四)、甲○○已陳
明是為應徵者可收入較豐，須交請舞廳帶班吃飯、玩樂之交際費
，原審未詳查，即認定上訴人等詐騙紅包款項，亦屬違法。(五)、
雅紳企業社已向台中市政府立案，核發有營利事業登記證，上訴
人等依營業項目，從事學舞者服務之行為，且收費合理，縱有瑕
疵，應純屬民事之爭議，原判決認係詐欺行為，有適用法則不當
之違法。(六)、甲○○於偵查中係受誘導承認犯行，以使員工無事
，原判決以此不實之自白為論罪之唯一證據，難認適法等語。上
訴人乙○○上訴意旨則略以：(一)、原判決事實欄記載上訴人等要
求如原判決附表一編號一、二、三、五、八、九、十、十四、十
六、十七之應徵者，繳交金額不等之紅包，致使各該應徵者不知
有詐，而陸續交付如該附表所示之紅包費用等情。然該附表編號
一、九之江昇運、江奇峰並未依上訴人等之要求而交付紅包，故
此部分事實之記載前後矛盾，當然違法。又上開附表編號二之游
俊益已證稱其係包了三千元現金給舞廳帶班經理，足見原判決認
上訴人等向其詐欺，亦有證據上理由矛盾之違法。(三)、原判決理
由欄已明確認定上訴人等未參與舞廳人員向應徵上班者要求簽立
本票或繳交押金之行為，然事實欄竟認應徵者係因此始知受騙，
自有事實與理由矛盾之違法。(四)、上訴人等一再辯稱應徵者交付
之紅包禮，係由雅紳企業社代收後轉交各舞廳大班，游俊益亦稱
其係將三千元交予舞廳帶班經理，此有利上訴人等之證據為何不
可採，原判決未予說明，有理由不備之違法。(五)、雅紳企業社係
扮演單純之仲介者，乙○○僅負責內部助理行政工作，用薪僅二
萬三千元，無任何業績抽成，未負責刊登廣告及面試工作，實無
參與詐欺犯行，原判決就此未予審酌，亦有判決理由欠備之違誤
。(六)、雅紳企業社營業收入來源為何？是否係以人力仲介所得為
主要營業收入來源？凡此攸關甲○○是否以向應徵者詐取紅包費
用為營業收入之認定，原審未向台中市稅捐稽徵處或財政部台灣
省中區國稅局函調雅紳企業社報稅資料，詳加比對，有調查未盡
之違法等語。
惟查證據之取捨、證據證明力之判斷，以及事實有無之認定，屬
事實審法院之職權，苟其取捨判斷與認定，並不違背論理法則及
經驗法則，即不容任意指為違法，而執為適法之第三審上訴理由
。本件原審認定上訴人甲○○、乙○○與已判刑確定之張瑞賢、
陳俞銘有原判決所載之常業詐欺犯行，係依憑甲○○、乙○○、
陳俞銘、張瑞賢等人於警詢中之供詞，證人即原判決附表一編號
一、二、三、五、六、八、九、十、十四、十六、十七所示被害
人分別於第一審審理時或檢察官偵查中之證詞，證人即查獲本案
之台中市警察局刑警隊第三組組長陳世明於第一審審理時之證言
，台中市警察局扣押筆錄暨扣押物品目錄表、現場圖、被害人之
履歷表、切結書、讓渡書、簽帳單、雅紳企業社名片及簡介、月
報表、日報表、應徵廣告等證據資料，予以綜合判斷，認定上訴
人等係以刊登報紙廣告，佯稱誠徵男公關，待遇高，每月可得十
餘萬元之方式，誘使欲謀高薪工作之男子前來應徵。又甲○○、
乙○○係以打通舞廳關係為由，要求應徵者支付紅包禮等情，已
據甲○○於偵查中坦承不諱，並經被害人江昇運、游俊益、廖學
理、張俊明、翁國祥、江奇峰、許永昇、謝瑾阜、陳炫偉於第一
審審理時結證屬實；上訴人等收取上開紅包禮後，並未依向被害
人之說詞，轉交舞廳大班，而係花用在其他用途等情，業據甲○
○於偵查中供認明確，甲○○於偵查中承認犯詐欺罪，足徵上訴
人等係利用被害人希求高薪工作之心理，向被害人騙取紅包款項
。乙○○雖係甲○○之特別助理，但雅紳企業社之經營內容，包
括與應徵者接洽，向應徵者解說工作內容（例如：告知可獲取高
薪等）、要求應徵者訂製西裝收取價金、要求應徵者包紅包禮等
等，乙○○每項環節均有參與，且在部分應徵者之履歷表中，亦
可見乙○○以「黃特」之署名，簽寫在「經理批示」欄，足證乙
○○有實際參與本件犯行，其所辯僅領取固定薪水，非決策者，
未參與犯罪云云，為不足採。至於甲○○於法院審理時改稱收取
之紅包費，是用做與舞廳人員交際，未詐欺云云，為卸責飾詞，
亦不可取，故上訴人等之犯行足堪認定。並以核上訴人等所為，
係犯修正前刑法第三百四十條之常業詐欺罪（經比較新舊法，以
行為時之舊法有利於上訴人等），於法定刑內量處其刑（甲○○
處有期徒刑一年二月，乙○○處有期徒刑一年一月）。已詳其
所憑證據及認定之理由，所為論斷，均有卷存證據資料可資覆按
。上訴意旨雖指摘原判決違法，然查原判決理由欄三、(三)、係說
明上訴人等使用化名，以達掩飾真實身分，撇清責任之目的，並
非認使用化名係詐欺取財之手法，故縱除去此部分之說明，於判
決本旨不生影響，尚難執此為合法之上訴理由。雅紳企業社是否
有營利事業登記證，其營業項目及各項收入之情形如何，均不足
以證明上訴人等無本件詐欺行為，故原審就此未予審認說明，自
無上訴意旨所指調查未盡或適用法則不當之違法。原判決並非以
甲○○偵查中之自白為論罪之唯一證據，甲○○上訴意旨謂原判
決以其偵查中不實之自白為論罪之唯一證據云云，尚有誤會，並
非依據卷內資料執為指摘之合法上訴理由。原判決事實欄記載「
藉詞為求工作順利，須先包紅包予舞廳人員，而要求如附表一編
號一、二、三、五、八、九、十、十四、十六、十七之應徵者，
繳交表列所示金額不等之紅包，致使各該應徵者仍不知有詐，陸
續交付如表列所示之紅包費用。」等情，係指上訴人等係向原判
決附表一編號一、二、三、五、八、九、十四、十六、十七等所
示之九名被害人行騙，被害人交付之金額如該附表所示，而依該
附表所示，編號一之江昇運及編號九之江奇峰並未付紅包費，編
號二之游俊益則自行將三千元紅包費交予舞廳帶班經理，亦即此
三人部分，上訴人等有著手詐欺行為，僅未得手，故事實欄所載
與該附表一所載之事實，並無前後不一之情事，僅事實欄記載未
詳盡，乙○○上訴意旨執此指摘原判決理由矛盾，尚有誤會；原
判決並未認定上訴人等有參與舞廳人員向應徵者要求簽立本票或
繳交押金之行為，而係認被害人至此始知上訴人等所言工作情形
與事實不符，被上訴人等所騙，此部分事實之記載與理由說明並
無何矛盾可言，乙○○上訴意旨指摘原判決此部分有理由矛盾之
違法云云，亦有誤會，均非適法之上訴理由。至於其他上訴意旨
，均係就原審已調查及依憑卷內資料所為採證認事職權之合法行
使，以及原判決已論列說明之事項，依憑己見任意指摘為違法，
並重為事實之爭執，否認犯罪，殊與法律規定得為第三審上訴理
由之違法情形不相適合。衡以前開說明，其上訴均違背法律上之
程式，應予駁回。
據上論結，應依刑事訴訟法第三百九十五條前段，判決如主文。
中    華    民    國  九十八  年    三    月  二十六  日
                      最高法院刑事第五庭
                          審判長法官  陳  正  庸
                                法官  賴  忠  星
                                法官  林  秀  夫
                                法官  宋      祺
                                法官  陳  祐  治
      本件正本證明與原本無異
                                      書  記  官
中    華    民    國  九十八  年    四    月    七    日
                                                     Ｍ


司法院資訊處製作；財團法人民間司法改革基金會備份。
